臺灣高雄地方法院刑事判決　　　　　　　　　　　　　八十八年度訴字第七九五號
　　公　訴　人　台灣高雄地方法院檢察署檢察官
　　被　　　告　甲○○
　　指定辯護人　本院公設辯護人癸○○
右列被告因偽造有價證券等案件，經檢察官提起公訴（八十七年度偵續字第八一號）
，本院判決如左：
    主  文
甲○○無罪。
    理  由
一、公訴意旨略以：被告甲○○與戊○○（已另審結）夫妻二人，共同意圖為自己不
    法之所有，由被告戊○○出任會首，於民國八十二年十二月五日、八十三年六月
    十日、同年十一月一日、八十四年四月十五日、八十五年十一月三十日、八十六
    年四月一日陸續召集民間互助會，會期中由被告甲○○、戊○○共同主持開標，
    渠二人並分別或連袂向會員收取會款等會務，告訴人子○○、己○○○、卯○○○、庚○○、丙○○○、丑○○○、丁○○、辛○○○等人因受召攬而參加入會
    。詎互助會會期進行期間，甲○○與戊○○因鉅額外債經濟窘困，乃基於概括之
    犯意，串謀假冒「明玉」、「廖梅」、「侯順嘉」等數十人之名義標得會款，前
    述會員子○○等均不疑有他，猶依約繳納會款。被告甲○○夫妻繼之於八十六年
    四月、五月間假冒「洪文秀」名義，簽發金額為新台幣（下同）二十九萬七千五
    百元之本票，向壬○詐稱轉讓該活會，壬○因而陷於錯誤，交付三十萬元。被告
    甲○○及戊○○二人復明知並無「明玉」其人，竟向乙○○○佯稱「明玉」者係
    活會會員，可相互換會為由，使乙○○○不疑有他而同意，並繳交會款，詎被告
    甲○○及戊○○二人於八十六年六月二十日，向乙○○○訛稱要標會清償對乙○○○之款項，乙○○○乃前往開標地點，果被告戊○○以「乙○○○」之名得標
    ，惟嗣後戊○○並未將所收取會款交付乙○○○，旋即被告甲○○夫妻冒標手法
    於八十六年六月三十日為會員識破而宣告止會，告訴人子○○、己○○○、卯○○○、庚○○、丙○○○、丑○○○、丁○○、辛○○○及乙○○○等人均求償
    無門，始悉受騙，因認被告甲○○受有刑法第二百十條、第二百十六條行使偽造
    私文書罪嫌、同法第二百零一條偽造有價證券罪嫌及同第三百三十九條第一項詐
    欺取財罪嫌等語。
二、按犯罪事實應依證據證據認定之，無證據不得推定其犯罪事實，刑事訴訟法第一
    百五十四條定有明文。又事實之認定，應憑證據，如未能發現相當證據，或證據
    不足以證明，自不能以推測或擬制之方法，為裁判基礎（最高法院四十年台上字
    第八六號判例參照）；而告訴人之告訴，係以使被告受刑事訴追為目的，是其陳
    述是否與事實相符，仍應調查其他證據以資審認（最高法院五十二年台上字第一
    三００號判例參照），易言之，即藉由補強證據之存在，以增強或擔保告訴人陳
    述之證明力（最高法院八十七年度台上字第二一七六號判決要旨參照）。且認定
    犯罪事實所憑之證據，雖不以直接證據為限，間接證據亦包括在內，然無論直接
    證據或間接證據，其為訴訟上之證明，須於通常一般之人均不致有所懷疑，而得
    確信其為真實之程度者，始得據為有罪之認定，倘其證明尚未達此一程度，而有
    合理之懷疑存在而無從使事實審法院得有罪之確信時，即應由法院為諭知被告無
    罪之判決（最高法院七十六年台上字第四九八六號判例參照）。
三、本件公訴人認被告甲○○與上開互助會會首戊○○共犯上開犯行，無非係以被告
    甲○○與戊○○為夫妻，且被告甲○○亦有參與上開互助會之會務等為據，訊據
    被告甲○○堅決否認有何偽造文書、偽造有價證券及詐欺之犯行，辯稱：系爭互
    助會均係由被告戊○○在處理，伊並不知情，等到被告戊○○無力承擔，伊才出
    面協助處理等語。經查：
 （一）公訴人所指上開互助會會首均為戊○○，此有上開會單六紙在卷足憑，而告
       訴人子○○及上開互助會會員寅○○○、周善爵、林王善、廖素鳳、黃榮東
       、郭陳冊、陳玉霞、呂明玉、陳錦治、薛蘇碧等人於八十六年八月十四日法
       務部調查局高雄縣調查站調查時供述：「（問：你和子○○等人指控戊○○
       涉嫌冒標詐欺倒會詳情為何會？）戊○○自民國八十二年底開始，在鳳山市
       五甲地區招攬民間互助會，每會會款分一萬元及五千元二種，累計迄今戊○○共召攬了七個互助會．．」、「（問：前述冒標會款係何人所為，如何證
       明？）全是戊○○所為，這是戊○○八十六年八月十三日下午在鳳山市調解
       委員會公開承認的，我們受害人全部都有聽到」等語（參見法務部調查局高
       雄縣調查站調查筆錄），依上開所述，告訴人子○○及其他會員均未提及被
       告甲○○有參與系爭互助會邀集或開標事宜，復參以台灣高雄地方法院檢察
       署八十七年偵字第一０九八號被告甲○○因系爭互助會（即八十三年六月十
       日起及八十五年十一月三十日起之系爭互助會）被訴冒標之偽造文書等案件
       中，告訴人林玉葉、曾柯文英、廖月敏亦均供述被告甲○○並無邀集互助會
       並主持開標事宜等情開標等語（參見台灣高雄地方法院檢察署八十七年偵字
       第一０九八號偵查卷第一百三十九頁反面及第一百四十頁），而本件告訴人
       卯○○○於本院審理時亦供述在其參與二次互助會開標過程中均未見被告甲○○等語（參見本院八十八年五月十一日訊問筆錄），另證人壬○、楊許素
       幀、丁○○、庚○○寅○○○亦均證述系爭互助會係戊○○出面召募乙節（
       參見本院八十八年十一月十七日訊問筆錄），而參以系爭互助會之開標時間
       大部份時間均為晚上七時（共計有四會）或七時三十分許（計有一會），最
       晚一會時間為晚上八時許，此有告訴人所提會單六紙在卷足憑，依被告甲○○在世華聯合商業銀行新興分行上班工作項目為總務、安全、外勤服務、保
       管箱協辦、交換、寄信等工乍，每日最終工作是整理信件至郵政總局寄信件
       ，參諸被告九十一年九月份上下班紀錄（因先前上班打卡之紀錄並未經公訴
       人調閱已逾保管期間銷燬），被告平均下班時間為晚上七時五十分，此有世
       華聯合商業銀行新興分行出具之證明書及九月份上下班紀錄各一份在卷足佐
       ，若加上被告甲○○返家所需之時間，被告甲○○辯稱開標時間其在上班根
       本不可能在家幫忙開標乙節，應非子虛。是以，告訴人子○○等人於偵訊及
       本院審理中改口稱係被告甲○○邀集系爭互助會及開標時均有在場等情，前
       後指述已有不一，並與其他互助會會員供述情節亦有不同，且與被告甲○○
       實際下班時間亦有所衝突，況且按人之記憶通常會隨時間流逝而有所減退，
       證人寅○○○於距離案發時間最近之法務部調查局高雄調查站偵查時均未供
       述被告甲○○有何參與互助會或冒標之犯行，何以日後相隔二年後於本院審
       理時被告甲○○有幫忙撕標單等情（參見本院八十八年十一月十七日審判筆
       錄），顯非事理之常。故告訴人子○○、己○○○、卯○○○、庚○○、丑
       ○○○、丁○○、辛○○○之不利於被告甲○○之指述，因與被告甲○○之
       利益相左，且有上開瑕疵，所為陳述之真實性，顯非無疑。
 （二）其次，公訴人認為被告甲○○與被告戊○○於八十六年四月、五月間假冒「
       洪文秀」名義，簽發金額為新台幣（下同）二十九萬七千五百元之本票，向
       壬○詐稱轉讓該活會，壬○因而陷於錯誤，交付三十萬元乙節，公訴人並未
       舉證被告甲○○與戊○○有何犯意聯絡與行為分擔，反而依證人壬○於本院
       審理時到庭證述「（問：八十六年四月十四日洪文秀簽發支票乙事為何？）
       戊○○向我說洪文秀要賣會，她亦問我是否要買，經核算為新台幣二十九萬
       七千五百元，時間在八十六年四、五月間，我交付二十九萬七千五百元給戊○○，事後我向戊○○催討，她只還了一萬後人就跑了」等語（參見本院八
       十八年十一月十七日訊問筆錄），均未證述偽造「洪文秀」之本票犯行與被
       告甲○○有何關聯，而戊○○亦供述被告甲○○對於上開情事均不知情等語
       （參見本院八十八年五月十一日訊問筆錄），是以，尚難認被告甲○○有何
       與戊○○共犯偽造有價證券之犯行。
 （三）公訴人又認被告甲○○及戊○○二人復明知並無「明玉」其人，竟向乙○○○佯稱「明玉」者係活會會員，可相互換會為由，使乙○○○不疑有他而同
       意，並繳交會款，而於八十六年六月二十日，向乙○○○訛稱要標會清償對
       乙○○○之款項，乙○○○乃前往開標地點，被告戊○○以「乙○○○」之
       名得標，惟嗣後戊○○並未將所收取會款交付乙○○○等情，然查，證人乙○○○於本院審理時到庭證述；「（問：有無參加甲○○與戊○○的互助會
       ？）有，但我只認識戊○○，並不認識甲○○」、「（問：何人說有一組明
       玉會員與妳換會？）戊○○，我亦同意，一直到止會才知道受騙，我並不認
       識甲○○」等語（參見本院八十九年二月二十二日訊問筆錄），而戊○○亦
       供述被告甲○○並不知情，故證人乙○○○根本不認識被告甲○○，被告甲○○亦無向其提議以「明玉」之會員換會，公訴人亦未舉證被告甲○○與戊○○關於上開犯行有何犯意聯絡及行為分擔，自難遽認被告公訴人所指上開
       犯行。
 （四）末查，被告甲○○與戊○○為夫妻關係，而公訴人所指系爭遭冒標之互助會
       上所載會首均戊○○，而被告甲○○亦無證據有參與互助會開標等事務，縱
       被告甲○○有載戊○○前往互助會會員家中收取會款，或會員自行將會款送
       交至家中由被告甲○○代收，乃係基於夫妻日常家務代理之行為，客觀上自
       難遽以被告甲○○與戊○○為夫妻關係即進一步推論被告甲○○於代收會款
       之時，與戊○○有何共同施用詐術之行為，而使告訴人等因此陷於錯誤，此
       外，公訴人另認戊○○宣告止會後，被告甲○○協調互助會活會會員清償事
       宜，並將名下財產出賣以清償債務，因認被告甲○○確有與戊○○共犯上開
       犯行，然被告甲○○是否有與戊○○共犯上開犯行，應視被告甲○○是否知
       悉戊○○有虛列人頭會員或冒標、偽造有價證券之行為，並進而與之犯意聯
       絡或行為分擔，而非以事後戊○○止會後，被告甲○○是否有參與清償事宜
       為斷，況且戊○○為被告甲○○之妻子，被告甲○○替妻子清償債務乃現今
       社會一般人之通常觀念，自不得以被告甲○○清償戊○○之債務，即認二者
       有共犯關係，被告甲○○出賣財產清償上開債務之行為，反而益證被告甲○○並無為自己不法所有之意圖。
四、綜上所述，被告甲○○既未參與本件互助會之會務，自不能僅以被告與戊○○為
    夫妻關係，即率而認定被告與戊○○共同參與偽造文書、詐欺、偽造本票之犯行
    ，依公訴人所舉卷內之證據尚不足使本院達被告有罪之確信，亦即被告甲○○是
    否與戊○○有上開犯行之犯意聯絡及行為分擔，仍有合理之懷疑存在。此外，本
    院復查無其他積極證據足資證明被告甲○○確有公訴人所指之犯行，其犯罪即屬
    不能證明，揆諸首開規定及說明，並本於無罪推定之法治國家基本原則，自應由
    本院為無罪之諭知。
據上論斷，應依刑事訴訟法第三百零一條第一項，判決如主文。
本案經檢察官吳傑人到庭執行職務。
中        華        民        國    九十一   年    十二    月   二十七  日
                                  臺灣高雄地方法院刑事庭
                                      法  官  廖 建 瑜
右正本證明與原本無異。
如不服本判決，應於判決送達後十日內，向本院提出上訴狀。
                                      書記官  王 翌 翔
中        華        民        國    九十一   年    十二    月   二十七  日
